ACORDAO-COMPLETO-2343484

ACÓRDÃO 1850/2019 ATA 5/2019 - PRIMEIRA CÂMARA

VISTOS, relatados e discutidos estes embargos de declaração opostos contra o Acórdão 15127/2018-TCU-Primeira Câmara, por meio do qual esta Corte apreciou tomada de contas especial instaurada pelo Fundo Nacional de Saúde - FNS, em razão de irregularidades na aplicação dos recursos do SUS, apuradas na Auditoria 7811/2009, realizada pelo Departamento Nacional de Auditoria do SUS - Denasus.
ACORDAM os ministros do Tribunal de Contas da União, reunidos em sessão da 1ª Câmara, ante as razões expostas pelo relator e com fundamento nos arts. 32, inciso II, e 34 da Lei 8.443/1992, em:
9.1. conhecer dos embargos de declaração opostos pelo Sr. Eunício Pereira de Novais (CPF XXX.431.171-XX) , para, no mérito, rejeitá-los; 
9.2. dar ciência desta deliberação à embargante.

Embargos de declaração opostos contra o Acórdão 15127/2018  1ª Câmara

Primeira Câmara

Município de Morpará/BA.

3. Responsáveis/Embargante
3.1. Responsáveis: Eunício Pereira de Novais (CPF XXX.431.171-XX) e Aílton José de Oliveira (CPF XXX.810.215-XX)
3.2. Embargante: Eunício Pereira de Novais (CPF XXX.431.171-XX).

13.1. Ministros presentes: Bruno Dantas (na Presidência) e Vital do Rêgo.
13.2. Ministros-Substitutos convocados: Augusto Sherman Cavalcanti (Relator) e André Luís de Carvalho.

ACORDAO-COMPLETO-2428875

Acórdão 11851/2020 - Primeira Câmara

AUGUSTO SHERMAN

Ministro-Substituto Augusto Sherman Cavalcanti.

Trata-se de embargos de declaração opostos contra o Acórdão 15127/2018-TCU-Primeira Câmara, por meio do qual esta Corte apreciou tomada de contas especial instaurada pelo Fundo Nacional de Saúde - FNS, em razão de irregularidades na aplicação dos recursos do SUS, apuradas na Auditoria 7811/2009, realizada pelo Departamento Nacional de Auditoria do SUS - Denasus. 
2.	Diante da retirada de valores das contas PAB e Vigilância Epidemiológica sem a apresentação dos correspondentes documentos comprobatórios das despesas, bem como da revelia dos responsáveis, os Srs. Eunício Pereira de Novais, ex-prefeito do Município de Morpará/BA, e Aílton José de Oliveira, ex-secretário municipal de saúde, tiveram suas contas julgadas irregulares; foram condenados em solidariedade ao pagamento do débito, que totaliza em valores originais R$ 181.481,50; e apenados com a aplicação da multa prevista no art. 57 da Lei 8.443/1992, individualmente, no valor de R$ 30.000,00.
3.	Inconformado, o Sr. Eunício Pereira de Novais aponta omissão na deliberação quanto ao pedido de prorrogação de prazo para apresentação das alegações de defesa e obscuridade no que se refere à contagem do prazo para manifestação, nos seguintes termos (peça 41) :
"1. Da Tempestividade 
O Acórdão foi publicado no Diário Oficial da União de 05/12/2018, tendo-se por termo inicial o dia 06/12/2018 e por data final 15/12/2018 (sábado) , prorrogando-se o prazo para 17/12/2018 (segunda-feira) , nos termos do Art. 30, III da Lei Orgânica do TCU e Art. 287 §1º do Regimento Interno. 
2. MÉRITO 
O julgado padece de omissão e obscuridade, dando ensejo aos presentes embargos aclaratórios, conforme restará demonstrado (Art.287 do Regimento Interno
2.1. Omissão
O Embargante compareceu aos Autos após o prazo para apresentação de defesa, juntou procuração na sede do TCU/Salvador (6/3/2018) e, após a liberação do sistema, protocolou pedido requerendo: 'a concessão de prazo para manifestação em resposta a Notificação' (13/4/2018) . 
O pleito do Embargante, no entanto, não foi apreciado pelo Tribunal, e o Acórdão foi silente sobre a ausência de resposta ao pleito, deferimento/indeferimento, ensejando os presentes Embargos para que seja sanada a omissão.
2.2. Obscuridade 
O acórdão cogitou a contagem do prazo para manifestação a partir do comparecimento nos autos, vejamos:
11. Não se pode olvidar que a prorrogação, quando cabível, contar-se-á a partir do término do prazo inicialmente concedido e independerá de notificação da parte, nos termos do parágrafo único do art. 183 do Regimento Interno/TCU, o que foi expressamente esclarecido no ofício citatório. Assim, ainda que não se considere, para início da contagem do prazo, a data em que a citação foi recebida no endereço registrado na Companhia de Eletricidade do Estado da Bahia - Coelba (24/11/2017 - peça 25) , mas a data em que o responsável compareceu a primeira vez aos autos (6/3/2018 - peça 27) , contata-se que, na realidade, o ex-prefeito teve mais de oito meses para se manifestar. 
Nesse sentido, imprescindível que seja sanada a obscuridade, esclarecendo se o comparecimento do responsável pela primeira vez aos autos (6/3/2018 - peça 27) , por ser mais benéfico ao Embargante/gestor, foi considerado data de início do prazo de manifestação. 
2.3. Conclusão
Pelo exposto, requer sejam os presentes embargos recebidos, para no mérito, dar-lhes provimento."
É o relatório.

Túlio Tavares Florence (OAB/BA 31.174).

Não atuou.

EMBARGOS DE DECLARAÇÃO. TOMADA DE CONTAS ESPECIAL. MUNICÍPIO DE MORPARÁ/BA. AUDITORIA DO DENASUS. IRREGULARIDADES NA APLICAÇÃO DE RECURSOS DO SUS. CITAÇÃO DO EX-PREFEITO E DO EX-SECRETÁRIO MUNICIPAL DE SAÚDE. REVELIA. CONTAS IRREGULARES. DÉBITO SOLIDÁRIO. MULTA. ALEGAÇÃO DE OMISSÃO E OBSCURIDADE QUANTO AO PRAZO PARA APRESENTAÇÃO DAS ALEGAÇÕES DE DEFESA. INEXISTÊNCIA DOS VÍCIOS ALEGADOS. CONHECIMENTO. REJEIÇÃO.

TOMADA DE CONTAS ESPECIAL (TCE)

não atuou.

Em exame, embargos de declaração opostos pelo Sr. Eunício Pereira de Novais contra o Acórdão 15127/2018-TCU-Primeira Câmara, nos autos de tomada de contas especial instaurada pelo Fundo Nacional de Saúde - FNS, em razão de irregularidades na aplicação dos recursos do SUS, apuradas na Auditoria 7811/2009, realizada pelo Departamento Nacional de Auditoria do SUS - Denasus. 
2.	Constatada a retirada de valores das contas PAB e Vigilância Epidemiológica sem a apresentação dos correspondentes documentos comprobatórios das despesas, o Tribunal, por meio da referida deliberação, julgou irregulares as contas dos Srs. Eunício Pereira de Novais, ex-prefeito do Município de Morpará/BA, e Aílton José de Oliveira, ex-secretário municipal de saúde; condenou-os em solidariedade ao pagamento do débito, que totaliza em valores originais R$ 181.481,50; e aplicou a multa prevista no art. 57 da Lei 8.443/1992, individualmente, no valor de R$ 30.000,00.
3.	Inconformado, o embargante aponta omissão na deliberação quanto ao pedido de prorrogação de prazo para apresentação das alegações de defesa e obscuridade no que se refere à contagem do prazo para manifestação.
4.	Inicialmente, os presentes embargos devem ser conhecidos, por atenderem os requisitos de admissibilidade aplicáveis à espécie recursal.
5.	Quanto ao mérito, não procedem os argumentos apresentados.
6.	Ressalto que ambos os responsáveis foram considerados revéis. O Sr. Aílton José de Oliveira recebeu pessoalmente o ofício citatório, mas optou por permanecer silente. Também o Sr. Eunício Pereira de Novais não apresentou alegações de defesa ou recolheu a quantia devida, conquanto tenha requerido, por meio de seu representante legal, concessão de prazo para manifestação, sob o pretexto de que tomou conhecimento da notificação quando o prazo já se havia esgotado, uma vez que o ofício foi entregue em endereço desatualizado.
7.	Nos presentes embargos, o ex-prefeito alega que o pedido de prorrogação de prazo para manifestação em resposta à citação não foi apreciado.
8.	Tal argumento não merece prosperar. No voto que fundamenta o Acórdão 15127/2018-TCU-Primeira Câmara, registrei a anuência ao encaminhamento proposto pela unidade técnica, a qual manifestou-se pelo não acolhimento da solicitação, "não apenas pela sua exagerada intempestividade (pedido feito 140 dias após a ciência da citação - item 8 supra) , mas principalmente porque houve citação por duas vezes no endereço que o responsável alude como sendo o seu endereço residencial há 8 (oito) anos (peças 16 e 18) , quando não se logrou êxito por se encontrar ausente em ambas ocasiões em que se tentou notificá-lo".
9.	Acrescentei, ainda, que o longo período decorrido desde a juntada ao processo da procuração, em 6/3/2018, e do pedido, em 13/4/2018, sem a apresentação das alegações de defesa até aquele momento (27/11/2018) , impunha o prosseguimento do feito, não havendo que se falar em possível prejuízo ao exercício do contraditório e da ampla defesa, uma vez que:
"Não se pode olvidar que a prorrogação, quando cabível, contar-se-á a partir do término do prazo inicialmente concedido e independerá de notificação da parte, nos termos do parágrafo único do art. 183 do Regimento Interno/TCU, o que foi expressamente esclarecido no ofício citatório. Assim, ainda que não se considere, para início da contagem do prazo, a data em que a citação foi recebida no endereço registrado na Companhia de Eletricidade do Estado da Bahia - Coelba (24/11/2017 - peça 25) , mas a data em que o responsável compareceu a primeira vez aos autos (6/3/2018 - peça 27) , contata-se que, na realidade, o ex-prefeito teve mais de oito meses para se manifestar."
10.	Nesse ponto, o embargante argumenta obscuridade, solicitando esclarecer se o comparecimento do responsável pela primeira vez aos autos (6/3/2018) , por ser mais benéfico ao gestor, foi considerado data de início do prazo de manifestação.
11.	Com as devidas vênias, não vislumbro a obscuridade aventada. Conforme exposto na deliberação, ressaltei, para afastar o argumento apresentado no pedido de concessão de prazo adicional de que não houve citação válida, que o comparecimento espontâneo aos autos de procurador regularmente constituído é suficiente para suprir eventual falha na citação. E, nessa situação, de fato, o prazo para manifestação flui a partir dessa data.
12.	No caso concreto, em nome dos princípios do contraditório e da ampla defesa, houve expressa menção à data mais benéfica ao responsável, para reforçar o excessivo lapso temporal que o Sr. Eunício Pereira de Novais permaneceu inerte. 
13.	Na realidade, diante da ausência de apresentação das alegações de defesa ou de recolhimento do valor apurado, sequer há relevância contestar qual a data considerada.
14.	Não havendo, por conseguinte, omissão ou obscuridade na deliberação atacada, os presentes embargos devem ser conhecidos e rejeitados.
	Ante o exposto, manifesto-me por que o Tribunal aprove o acórdão que ora submeto à deliberação deste Colegiado.
TCU, Sala das Sessões Ministro Luciano Brandão Alves de Souza, em 26 de fevereiro de 2019.
AUGUSTO SHERMAN CAVALCANTI 
Relator